臺灣彰化地方法院民事判決　94年度勞訴字第20號
原　　　告　甲○○
被　　　告　李秉圭即松林藝術雕刻中心
訴訟代理人　洪永叡律師
上列當事人間請求給付退休金事件，本院於民國94年11月17日言
詞辯論終結，判決如下：
    主      文
被告應給付原告新臺幣壹佰零陸萬肆仟伍佰貳拾元，及自民國九
十四年七月二十日起至清償日止，按週年利率百分之五計算之利
息。
原告其餘之訴駁回。
訴訟費用（除減縮部分外）由被告負擔二分之一，餘由原告負擔
。
本判決原告勝訴部分，於原告以新臺幣拾伍萬伍仟元供擔保後
，得假執行。但被告如以新臺幣壹佰零陸萬肆仟伍佰貳拾元為原
告預供擔保，得免為假執行。
原告其餘假執行之聲請駁回。
    事實及理由
一、按訴狀送達後，原告不得將原訴變更或追加他訴。但被告同
    意、擴張或減縮應受判決事項之聲明者，不在此限。被告於
    訴之變更或追加無異議，而為本案之言詞辯論者，視為同意
    變更或追加。民事訴訟法第255條第1項第1款、第3款、第2
    項分別定有明文。本件起訴狀於民國94年7月19日送達被告
    後，原告於94年11月17日言詞辯論期日，以言詞將訴之聲明
    由「被告應給付原告新臺幣（下同）2,989,800元，及自起
    訴狀繕本送達被告翌日起至清償日止，按週年利率百分之5
    計算之利息。」減縮為「被告應給付原告2,129,040元，及
    自起訴狀繕本送達被告起至清償日止，按週年利率百分之5
    計算之利息。」核其性質係屬減縮應受判決事項之聲明，且
    經被告無異議而為本案之言詞辯論，應視為被告同意。因此
    ，原告上開訴之變更，即與首揭規定並無不合，應予准許，
    合先敘明。
二、原告起訴主張：原告自58年4月15日起，先受僱於被告之父
    李松林，從事雕刻工作，自63年5月8日起，則改受僱於被告
    ，繼續從事雕刻工作。詎94年農曆春節休假結束後，被告竟
    以業務緊縮、工作量不夠為由，拒絕讓原告繼續工作。原告
    係33年6月10日出生，至94年2月23日為止，先後受僱於李松
    林與被告，工作達36年，且年滿60歲，符合勞動基準法第53
    條所定自請退休之條件，原告乃於94年2月23日向被告表示
    自請退休。原告退休前6個月之平均薪資為23,656元，工作
    年資為36年，依勞動基準法第55條規定，原告自請退休後，
    被告應給付原告45個退休金基數，合計1,064,520元之退休
    金，然被告竟拒絕給付，爰基於勞動基準法第55條之法律規
    定，請求被告給付退休金。又被告未依勞工保險條例之規定
    ，為原告參加勞工保險，致原告因而受有短少老年給付1,06
    4,520元之損害，爰基於勞工保險條例第72條第2項之法律規
    定，請求被告負損害賠償責任等語。並聲明：(一)被告應給付
    原告2,129,040元，及自起訴狀繕本送達被告起至清償日止
    ，按週年利率百分之5計算之利息。(二)願供擔保，聲請宣告
    假執行。
三、被告則以：原告受僱於被告期間，多次不按規定打卡，屢經
    被告指正後，原告心有不甘，乃於94年2月12日農曆春節休
    假結束後，故意曠職，欲藉此刁難被告。嗣於同年3月11日
    ，原告見被告竟未主動請託原告繼續工作，乃自行前往被告
    工廠，經被告當場依勞動基準法第12條規定，以原告連續曠
    工1個月為由，向原告表示終止勞動契約。兩造間之勞動契
    約既經被告於94年3月11日合法終止，則原告再於同年5月10
    日向被告自請退休，並請求被告給付退休金，自無理由。縱
    認原告得向被告請求給付退休金，然被告係於63年5月8日設
    立後，始開始僱用原告，原告請求自58年4月15日起算工作
    年資，自無依據。又被告屬於服務兼零售業，依行政院勞工
    委員會公告，應自87年12月31日開始適用勞動基準法，且被
    告亦不屬於工廠法所稱之工廠，並無臺灣省工廠工人退休規
    則之適用，原告僅得自87年12月31日起算退休金之工作年資
    。再依勞動基準法第53條規定，原告於88年6月10日即取得
    自請退休之權利，並得請求被告給付退休金，然原告遲至94
    年5月10日始向被告自請退休，並請求給付退休金，其請求
    權顯已罹於勞動基準法第58條所定5年之消滅時效，被告自
    得拒絕給付。此外，原告自80年5月1日起，即自願加入彰化
    縣雕刻業職業工會（下稱雕刻工會），並由雕刻工會為原告
    參加勞工保險，投保薪資為18,300元，自得向勞工保險局申
    請勞工保險老年給付，其請求勞工保險老年給付之權利，並
    未受到侵害。況且，原告迄今仍未向勞工保險局辦理退保，
    尚未申領勞工保險老年給付，自無損害可言等語，資為抗辯
    。並聲明：(一)原告之訴及假執行之聲請均駁回。(二)如受不利
    判決，願供擔保，聲請免為假執行。
三、兩造不爭執事項：
  (一)原告自58年4月15日起，開始受僱於被告之父李松林，從事
    雕刻工作，自63年5月8日起，改受僱於被告，繼續從事雕刻
    工作。
  (二)原告係33年6月10日出生。
  (三)原告退休前3個月、退休前6個月之1個月平均工資，均為23,
    656元。
  (四)被告未曾為原告參加勞工保險，原告自80年5月1日起，即參
    加雕刻工會，並以雕刻工會為投保單位，參加勞工保險，迄
    今仍未退會。
  (五)原告尚未向勞工保險局辦理退保，亦未請領勞工保險老年給
    付。
四、關於退休金部分：
　　原告主張：原告自58年4月15日起，先受僱於被告之父李松
　  林，從事雕刻工作，自63年5月8日起，則改受僱於被告，繼
    續從事雕刻工作。被告於94年農曆春節休假結束後，竟以業
    務緊縮、工作量不夠為由，拒絕讓原告繼續工作，原告即依
    勞動基準法第53條規定，94年2月23日向被告自請退休；原
    告退休前6個月之平均薪資為23,656元，工作年資為36年，
    依勞動基準法第55條規定，被告應給付原告45個退休金基數
    ，合計1,064,520元之退休金等語，為被告所否認，並以前
    詞置辯。茲就兩造各項爭點分述如下：
  (一)原告得否自請退休：
    按勞工工作15年以上年滿55歲者，得自請退休，勞動基準法
    第53條第1款定有明文。前揭條文之立法目的，係基於勞工
    之立場，為防止雇主不願核准已達一定年資、年齡之勞工自
    請退休之弊端，而賦予勞工得自請退休之權利，使符合該條
    規定要件之勞工於行使自請退休之權利時，即發生終止勞動
    契約之效力，而無須得相對人即雇主之同意。經查，原告係
    33年6月10日出生，且自58年4月15日起，開始受僱於被告之
    父李松林，自63年5月8日起，改受僱於被告之事實，既為兩
    造所不爭執，堪認原告之工作年資與年齡，均符合前揭自請
    退休之要件。又原告主張其於94年2月23日即向被告表示自
    請退休等語，為被告所否認，且原告亦自認其於94年2、3月
    間曾多次向被告表示要繼續工作之事實，是原告主張其於94
    年2月23日即向被告表示自請退休等語，自難採信。惟原告
    嗣於94年4月間，曾向彰化縣政府申請就兩造間勞資爭議進
    行協調，於94年5月10日兩造進行協調時，原告亦當場向被
    告表示自請退休之意思，並請求被告給付退休金等情，既為
    兩造所不爭執，並有請求協調勞資糾紛申請書影本、彰化縣
    勞資關係協進會勞資爭議協調會會議紀錄影本在卷為證，堪
    認原告於94年5月10日確實已向被告為自請退休之意思表示
    ，按諸前揭說明，兩造間之勞動契約，即因原告自請退休而
    於94年5月10日終止。至於被告雖辯稱：原告自94年2月12日
    農曆春節休假結束後，故意曠職，經被告於同年3月11日依
    勞動基準法第12條規定，以原告連續曠工1個月為由，向原
    告表示終止勞動契約，兩造間之勞動契約即合法終止等語，
    然為原告所否認，而被告就此項有利於己之事實，復未能提
    出任何證據以實其說，是其此部分抗辯，尚難遽信。
  (二)原告得請求之退休金數額：
  1.原告之工作年資：
    按勞工工作年資以服務同一事業者為限。但受同一雇主調動
    之工作年資，及依第20條規定應由新雇主繼續予以承認之年
    資，應予併計。勞動基準法第57條定有明文。又同法第20條
    規定，事業單位改組或轉讓時，除新舊雇主商定留用之勞工
    外，其餘勞工應依第16條規定期間預告終止契約，並應依第
    17條規定發給勞工資遣費。其留用勞工之工作年資，應由新
    雇主繼續予以承認。經查，原告自58年4月15日起，開始受
    僱於被告之父李松林，從事雕刻工作，自63年5月8日起，改
    受僱於被告，繼續從事雕刻工作等情，既為兩造所不爭執，
    堪認被告於63年5月8日，係自被告之父李松林受讓雕刻事業
    ，並留用原告繼續從事雕刻工作，按諸前揭規定，原告之工
    作年資應合併計算，亦即，原告之工作年資應自58年4月15
    日開始受僱起，計算至94年5月10日自請退休止，合計為36
    年又26日。
  2.兩造間之勞雇關係何時開始適用勞動基準法：
    依勞動基準法第3條第1項第3款、第86條前段，中央法規標
    準法第13條之規定，勞動基準法於73年7月30日制定公布後
    ，應自同年8月2日開始施行，並即適用於製造業之勞雇關係
    。關於製造業之範圍，依勞動基準法施行細則第3條規定，
    則應適用中華民國行業標準分類之規定。經查，被告係從事
    木器雕刻製造之事實，此為兩造所不爭執，並有臺灣省彰化
    縣政府營利事業登記證影本在卷可稽，依中華民國行業標準
    分類之規定，應屬Ｃ大類「製造業」、13中類「木竹製品製
    造業」、130小類「木竹製品製造業」、1309細類「其他木
    製品製造業」，按諸前揭規定，應自73年8月2日起，適用勞
    動基準法之規定，被告辯稱：其屬服務兼零售業，應自87年
    12月31日開始適用勞動基準法等語，自無可採。
  3.退休金給與標準應適用之法令：
    按勞工工作年資自受僱之日起算，適用本法前之工作年資，
    其資遣費及退休金給與標準，依其當時應適用之法令規定計
    算；當時無法令可資適用者，依各該事業單位自訂之規定或
    勞雇雙方之協商計算之。適用本法後之工作年資，其資遣費
    及退休金給與標準，依第17條及第55條規定計算。勞動基準
    法第84條之2定有明文。經查，原告之工作年資應自58年4月
    15日開始受僱起，計算至94年5月10日自請退休止，合計為3
    6年又26日，且兩造間之勞雇關係應自73年8月2日起，適用
    勞動基準法之規定，業如前述，是原告自73年8月2日適用勞
    動基準法起之工作年資，其退休金給與標準，按諸首揭規定
    ，自應適用勞動基準法之規定。至於原告自58年4月15日受
    僱起，至73年8月1日適用勞動基準法以前之工作年資，其退
    休金給與標準究應如何計算？原告主張：該部分工作年資應
    一併適用勞動基準法之規定等語，被告則辯稱：該部分工作
    年資並無勞動基準法之適用，且被告不屬工廠法所稱之工廠
    ，亦無臺灣省工廠工人退休規則之適用等語。惟按本規則所
    稱工廠及工人，係指工廠法施行細則所稱之工廠及工人，臺
    灣省工廠工人退休規則第3條定有明文。又凡用發動機器之
    工廠，均適用本法，工廠法第1條亦有明文。而工廠法施行
    細則第2條、第3條另規定，工廠法第1條所稱發動機器，係
    指凡能藉能量變化從事工作或轉換工作形態之機械構造；所
    稱工廠，係指凡僱用工人從事製造、加工、修理、解體等作
    業場所或事業場所；工廠法所稱工人，係指受僱從事工作而
    獲致工資者而言。本件原告受僱於被告主要係從事機臺雕刻
    工作之事實，為兩造所不爭執，並有勞工保險局93年11月16
    日保給傷字第09360802370號函影本在卷為憑，原告既受僱
    於被告而獲致工資，並在被告之事業場所，藉由機臺從事木
    材加工、雕刻之工作，核與前揭條文所稱工廠及工人之定義
    ，即無不合，兩造間之勞雇關係，於勞動基準法施行前，確
    有工廠法之適用，應堪認定。因此，原告自58年4月15日起
    至73年8月1日間之工作年資，依勞動基準法第84條之2規定
    ，其退休金給與標準，自應依據其當時應適用之法令規定，
    即臺灣省工廠工人退休規則計算。兩造就此部分所為主張與
    抗辯，於法均有違誤，自難採取。
  4.退休金數額之計算：
    按勞動基準法第55條第1項第1款、第2項規定，勞工退休金
    之給與標準，按其工作年資，每滿1年給與2個基數。但超過
    15年之工作年資，每滿1年給與1個基數，最高總數以45個基
    數為限。未滿半年者，以半年計，滿半年者，以1年計。退
    休金基數之標準，係指核准退休時1個月平均工資。臺灣省
    工廠工人退休規則第9條第1款、第10條第1項第1款則規定，
    工人退休金之給與，工作年資滿15年者，應由工廠給與30個
    基數之退休金，工作年資超過15年者，每逾1年增給半個基
    數之退休金，其賸餘年資滿半年者，以1年計算，未滿半年
    者不計，合計最高以35個基數為限。按月支薪者，以核准退
    休前3個月平均工資所得為準。經查，原告退休金之給與標
    準，其工作年資應自58年4月15日開始受僱起，計算至94年5
    月10日自請退休止，其中，58年4月15日至73年8月1日適用
    勞動基準法以前，合計15年3個月又18日之工作年資，應適
    用臺灣省工廠工人退休規則；自73年8月2日開始適用勞動基
    準法至94年5月10日止，合計20年9個月又9日之工作年資，
    則應適用勞動基準法。原告於73年8月1日勞動基準法施行前
    之15年3個月又18日工作年資部分，依臺灣省工廠工人退休
    規則第9條第1款規定，其工作年資滿15年，應給付30個基數
    之退休金，賸餘年資僅3個月又18日，未滿半年不計，依臺
    灣省工廠工人退休規則給與之退休金，即為30個基數；原告
    於73年8月2日勞動基準法施行後之20年9個月又9日工作年資
    部分，依勞動基準法第55條第1項第1款規定，屬於超過15年
    之工作年資，每年給1個基數，滿半年者，以1年計，原應給
    與21個基數之退休金，但退休金最高總數以45個基數為限，
    先扣除依臺灣省工廠工人退休規則給與之30個基數退休金後
    ，依勞動基準法給與之退休金，應為15個基數。又原告退休
    前3個月、退休前6個月之1個月平均工資，均為23,656元，
    既為兩造所不爭執，按諸前揭標準計算，原告得請求被告給
    付之退休金數額合計為1,064,520元（23,656元×30個基數
    ＋23,656元×15個基數）。
  5.退休金請求權是否罹於消滅時效：
    按勞工請領退休金之權利，自退休之次月起，因5年間不行
    使而消滅，勞動基準法第58條定有明文。經查，本件原告係
    於94年5月10日向被告為自請退休之意思表示，兩造間之勞
    動契約，即因原告自請退休而於該日終止，既如前述，按諸
    前揭規定，原告請領退休金之請求權消滅時效，應自退休之
    次月即94年6月1日起算。又原告係於94年7月12日提起本件
    訴訟，請求被告給付退休金，此有起訴狀上本院收狀章可考
    ，是原告請領退休金之請求權，尚未罹於消滅時效，應堪確
    認。被告辯稱：原告於88年6月10日即取得自請退休之權利
    ，並得請求被告給付退休金，原告遲至94年5月10日始向被
    告自請退休，並請求給付退休金，其請求權顯已罹於勞動基
    準法第58條所定5年之消滅時效等語，自難採取。
  6.又法院就當事人主張之事實，應本於職權適用法律，不受當
    事人法律上陳述之拘束。本件原告雖主張基於勞動基準法第
    55條之法律規定，請求被告給付退休金，然依原告主張之事
    實，關於勞動基準法施行前之工作年資，其退休金之給與，
    既應適用臺灣省工廠工人退休規則第9條第1款、第10條第1
    項第1款之法律規定，本院自應本於職權適用法律，不受原
    告法律上陳述之拘束。因此，原告基於臺灣省工廠工人退休
    規則、勞動基準法之法律規定，自得請求被告給付1,064,52
    0元之退休金。
五、關於勞工保險老年給付部分：
    原告主張：被告未依勞工保險條例規定，為原告參加勞工保
    險，致原告因而受有短少老年給付1,064,520元之損害，依
    勞工保險條例第72條第2項規定，被告應負損害賠償責任等
    語，為被告所否認，並辯稱：原告自80年5月1日起，即自願
    加入雕刻工會，並由雕刻工會為原告參加勞工保險，投保薪
    資為18,300元，自得向勞工保險局申請老年給付，其請求勞
    工保險老年給付之權利，並未受到侵害。況且，原告迄今仍
    未向勞工保險局辦理退保，尚未申領勞工保險老年給付，自
    無損害可言等語。按年滿15歲以上，60歲以下，並符合勞工
    保險條例第6條第1項所列之勞工，應以其雇主或所屬團體或
    所屬機構為投保單位，全部參加勞工保險為被保險人。投保
    單位不依本條例之規定辦理投保手續者，勞工因此所受之損
    失，並應由投保單位依本條例規定之給付標準賠償之。勞工
    保險條例第6條第1項、第72條第1項固分別定有明文。惟查
    ，本件原告自80年5月1日起，即加入雕刻工會，並以雕刻工
    會為投保單位，參加勞工保險，迄今仍未退會，且尚未向勞
    工保險局辦理退保，亦未請領勞工保險老年給付之事實，為
    兩造所不爭執，並有勞工保險局94年8月30日保承資字第094
    10458970號函及附件在卷可考，則原告如於符合勞工保險條
    例第58條所定老年給付之要件後，始向勞工保險局辦理退保
    ，仍有向勞工保險局請領勞工保險老年給付之權利。亦即，
    原告因被告未依勞工保險條例之規定，為原告參加勞工保險
    ，是否受有喪失或短少勞工保險老年給付之損害，於原告實
    際向勞工保險局辦理退保，並請領勞工保險老年給付以前，
    尚無從確定。本件原告既未能舉證證明其將來向勞工保險局
    請領勞工保險老年給付時，確定受有喪失或短少之損害，則
    原告主張：原告因被告未依勞工保險條例之規定，為原告參
    加勞工保險，而受有短少老年給付1,064,520元之損害等語
    ，自難採取；其基於勞工保險條例第72條第2項之法律規定
    ，請求被告負損害賠償責任，亦屬無據，不能准許。
六、從而，原告基於臺灣省工廠工人退休規則、勞動基準法、勞
    工保險條例之法律規定，請求被告給付原告1,064,520元，
    及自起訴狀繕本送達被告翌日即94年7月20日起至清償日止
    ，按週年利率百分之5計算之利息，為有理由，應予准許；
    逾此部分之請求，則無理由，應予駁回。
七、按關於財產權之訴訟，原告釋明在判決確定前不為執行，恐
    受難於抵償或難於計算之損害者，法院應依其聲請，宣告假
    執行。原告陳明在執行前可供擔保而聲請宣告假執行者，雖
    無前項釋明，法院應定相當之擔保額，宣告供擔保後，得為
    假執行。法院得依聲請或依職權，宣告被告預供擔保，或將
    請求標的物提存而免為假執行。民事訴訟法第390條、第392
    第2項分別定有明文。本件兩造均陳明願供擔保，聲請宣告
    假執行或免為假執行，關於原告勝訴部分，經核均無不合，
    爰各酌定相當之擔保金額，併准許之。至於原告敗訴部分，
    其假執行之聲請，即失所附麗，應予駁回。
八、本件事證已臻明確，兩造其餘攻擊防禦方法及舉證，經審酌
    與判決結果不生影響，爰不逐一論述，併此敘明。
九、訴訟費用負擔之依據：民事訴訟法第79條。
中　　華　　民　　國　　94　　年　　12　　月　 　1　　日
                  民事第二庭    法　官　鄭舜元
以上正本係照原本作成。
如對判決上訴，應於判決送達後20日內向本院提出上訴狀。
中　　華　　民　　國　　94　　年　　12　　月　 　1　　日
                      　　　    書記官　顏督訓
